【裁判字號】    88,上易,3024
【裁判日期】    890517
【裁判案由】    侵占等
【裁判全文】
台灣高等法院台中分院刑事判決                  八十八年度上易字第三○二四號
    上  訴  人
    即  自訴人  庚○○
                己○○
                辛○○
                戊○○
                丁○○
                丙○○○
                子○○○
                甲○○
                乙○○
    共      同
    自訴代理人  癸○○
    被      告  壬○○
    選任辯護人  蘇俊維
右上訴人因被告背信等案件，不服台灣台中地方法院中華民國八十八年六月十一日第
一審判決（民國八十七年度自字第二五二號），提起上訴，本院判決如左：
    主  文
上訴駁回。
    理  由
一、本案經本院審理結果，認第一審判決被告無罪並無不當，應予維持，並引用第一
    審判決書記載之理由（如附件）。
二、自訴人上訴意旨仍執前詞，猶指被告犯罪，經核非有理由，應予駁回。
三、據上論斷，應依刑事訴訟法第三百六十八條、第三百七十三條，判決如主文。
中      華      民      國    八十九    年      五      月      十七    日
                                  台灣高等法院台中分院刑事第八庭
                                        審判長法  官  羅  得  村
                                              法  官  古  金  男
                                              法  官  林  輝  煌
右正本證明與原本無異。
不得上訴。
                                              書記官  劉  恒  宏
中      華      民      國    八十九    年      五      月      十八    日
                                                                        Ｑ
台灣台中地方法院刑事判決                          八十七年度自字第二五二號
    自  訴  人  庚○○  男四十三歲（民國○○○年○○月○日生）
                        住台中縣豐原市○○○街一九七巷十六號
                己○○  男四十一歲（民國○○○年○月○○日生）
                        住台中縣豐原市○○街二四０巷三０四號
                辛○○  男三十七歲（民國○○○年○月○○日生）
                        住台中縣豐原市○○○街二０五號
                戊○○  男三十一歲（民國○○○年○月○○日生）
                        住台中縣豐原市○○○街一九七巷十六號
                丁○○  女六十五歲（民國○○○年○月○日生）
                        住台中縣豐原市○○○街一九七巷十六號
                丙○○○女三十九歲（民國○○○年○月○日生）
                        住台中縣豐原市○○○街二０五號
                子○○○
                        住台中縣豐原市○○街九二巷一八０號
                甲○○
                        住台中縣豐原市○○路○段八一九巷二弄十二號
                乙○○
                        住台中縣豐原市○○路八一巷七之二號
    共      同
    自訴代理人  癸○○  律師
    被      告  壬○○  男六十七歲（民國○○年○月○日生）
                        住台中縣大雅鄉○○路一四號
                        身分證統一編號：Ｌ一0000000號
    選任辯護人  蘇俊雄  律師
右列被告因背信等案件，經自訴人提起自訴，本院判決如左：
    主  文
壬○○無罪。
    理  由
一、自訴意旨略以：自訴人子○○○、甲○○、乙○○及徐瑞坤與被告壬○○（自訴
    人誤繕為張鵬飛）民國（下同）六十九年六月九日共同出資買受坐落台中縣神岡
    鄉○○○段后寮小段第六三七之七號、地目田、面積零點貳貳貳零公頃之土地，
    因該地屬農地，承買人須具備自耕能力，且因農地不得分割，經協議由被告壬○○登記為所有權人，俟日後可辦理分割登記時始依協議書所載之分配位置圖，辦
    理分割登記，並立有協議書一紙為證，被告因而交付戶口名簿影本一件置於自訴
    人處可證，詎被告受託登記為上開土地之所有權人，依約應於該土地可分割時，
    協同辦理土地分割，並移轉所有權予自訴人之義務，竟意圖為自己不法之所有，
    違背其受託之任務，於八十五年六月二十四日將上開土地擅自出售予張紀春桂，
    嗣張紀春桂復於八十六年八月十五日又轉售予陳美汝，被告並將買賣價金占為己
    有，惟徐坤瑞於八十六年三月五日死亡，其繼承人為丁○○、庚○○、己○○、
    辛○○、戊○○、丙○○○，渠與子○○○、甲○○、乙○○因此受有損害，因
    認被告涉有刑法第三百四十二條之背信罪及第三百三十五條第一條之侵占罪嫌云
    云，並提出合約書影本一件、戶籍謄本影本一件，土地登記簿謄本一件附卷為憑
    。
二、按犯罪事實應依證據認定之，無證據不得推定其犯罪事實，又不能證明被告犯
    罪者，應諭知無罪之判決，刑事訴訟法第一百五十四條、第三百零一條第一項定
    有明文。又認定不利於被告之事實，須依積極證據，苟積極證據不足為不利被告
    事實之認定時，即應為有利於被告之認定，更不必有何有利之證據；刑法第三百
    四十二條之背信罪，須以為他人處理事務為前提，所謂為他人云者，係指受他人
    委任，而為其處理事務而言，最高法院三十年上字第八一六號、四十九年台上字
    第一五三０判例各著有明文。且刑法上背信罪所指為他人處理事務，在性質上應
    限於具有相當責任性之事務，而且行為人在處理上有權作成決定，或是行為人在
    處理上需要作成決定之事務，若他人對於行為人並無相當之授權，兩者之間並不
    存在所謂之信託關係，行為人所從事者只是轉達之工作，無需也無權作成任何決
    定者，則非背信罪所指之事務；又刑法上之侵占罪之成立，以擅自處分自己持有
    之他人所有物，或變更持有之意思為所有之意，而逕為所有人之行為，為其構成
    要件，最高法院著有八十五年度台上字第六六０號、十九年上字第一０五二裁判
    意旨可參。
三、訊據被告堅決否認有背信或侵占之犯行，被告辯稱於六十九年六月九日當時伊即
    具有自耕能力身分，伊係因同案被告即妹婿丑○○（嗣到案後另結）託稱其與其
    姊羅昭欲購買上開土地，惟因無自耕能力身分，無法順利買受，故託伊充當人頭
    登記為所有權人，被告確有將印鑑交付予丑○○辦理上開土地所有權登記，但丑
    ○○始終未告知上開土地另有自訴人等共同出資一事，更不知自訴人有訂立上開
    合約書，被告僅同意受丑○○所託登記為該土地之所有權人，未曾與自訴人間有
    何信託關係存在，嗣於八十五年間因伊妹與丑○○間夫妻感情生變，丑○○擬於
    上開土地上興建農舍，需持上開土地所有權狀辦理水電申請，伊藉此表示不願再
    繼續受託擔任該土地之所有權人，故丑○○於八十五年七月二十六日將該土地辦
    理所有權移轉登記予有自耕能力之張紀春桂，依合約書有載住址之共有人僅子○○○，故僅通知劉女其於上開土地有應有部分，詎自訴人等知悉該土地已辦理所
    有權移轉登記予張紀春桂後，要求被告將該土地再移轉登記予其所指定之人未果
    ，自訴人子○○○及甲○○竟於八十六年五月間聲請鈞院對被告及其女張玉惠之
    財產假扣押，被告驚嚇之餘，詢問丑○○，丑○○始將該合約書提示予被告，並
    承認該土地有其他共有人及其於八十五年八月六日有持上開土地向台灣銀行設定
    最高限額一千六百萬元之抵押貸款等情，其後，被告與丑○○、自訴人間曾在涂
    俊昌代書事務所協議處理該土地之事宜多次，惟因丑○○拒不辦理所有權移轉登
    記予自訴人指定之人，致該土地糾紛延宕一年未決，自訴人等明知被告僅係丑○○所覓得之人頭，無權參與辦理該土地移轉登記，竟任意興訟，實則被告並無涉
    有背信及侵占之犯行等語。經查：
（一）被告所供上情，業經證人丑○○（自訴人嗣後始追加為被告）證述上開土地實
      為其父羅燈杞、子○○○之父黃傳發合資所購，但羅燈杞未載有應有部分，係
      載為被告所有，因被告具有自耕農身分，故借用充當人頭，被告於訂約時未在
      場，係前一日向被告拿證件辦理，其後因我要在該土地上蓋農舍，申請水電，
      被告說不願擔此責任，叫我將土地過戶回去，我就去拜託我阿姨張紀春桂登記
      在她名下，沒有侵占意思，我若想侵占土地，黃傳發去世時，我不必告訴自訴
      人等他父親還有持分土地在我這裡，至設定抵押是因土地信託在別人名下，怕
      被人侵占，故朋友教我辦理設定抵押等情（見本院八十七年六月二日審判筆錄
      ），證人即代書涂俊昌證稱：張紀春桂出具之切結書是我寫的，因八十五年間
      丑○○去找我說，土地委託登記在被告名下，要拿被告之印章申請水電，被告
      說太麻煩，要解除委託關係，丑○○說六十九年信託登記在被告名下之土地要
      辦理登記在他阿姨張紀春桂名下，我就幫他辦理，實際上無買賣價金，約過半
      年至一年間，自訴人前去找我才知自訴人有合夥，自訴人說要把該土地分割返
      還，我聯絡被告及丑○○到場進行調解，因條件談不攏而不成功，丑○○不同
      意土地全部過戶給自訴人，被告主張土地全部賣掉或分割，我有將該切結書交
      給自訴人等語（見本院同上筆錄），並據被告提出切結書影本一件、存證信函
      影本三件附卷足佐，所述核與證人張紀春桂、被告之妹張秀如、涂俊清證述情
      節大致相符（見本院八十七年十二月四日審判筆錄），自訴人固一致指稱訂約
      當日被告有到場，被告知悉該土地為自訴人等共同出資所購，其登記為該土地
      之所有權人，自有信託關係存在云云，惟查，自訴人甲○○陳稱其出資購地之
      錢款，之前已拿訂金給黃傳發等語，自訴人子○○○陳稱購地多少錢已忘記了
      等語，但上開土地買賣時，黃傳發既非買受人或出賣人，僅係立會人，自訴人
      甲○○何以交付價金予黃傳發，又自訴人子○○○何以不知買賣價金若干，渠
      所述買賣情狀，核與一般合資購物者，於訂約時一併交付價金，及知悉自己確
      實出資若干之常情有違，況自訴人乙○○陳稱不知登記在被告名義等語，則自
      訴人於訂約當時是否均屬在場，及有無受自訴人全體委託而將該土地信託登記
      於被告名義，誠屬可疑？
（二）又自訴人所提出之合約書固載明被告（載為甲方）與甲○○、徐坤瑞、乙○○
      、子○○○（依序載為乙、丙、丁、戊方）間合夥出資購買上開土地，及約定
      俟日後該土地可辦理分割登記時，被告應備妥有關證件供其他共有人辦理登記
      ，並載明上開共有人及立會人黃傳發、羅登杞、林懋欽等之姓名、住所及印文
      等情，固有合約書一紙為證。惟被告辯稱訂約時其未到場，是以該合約書上被
      告之名字誤繕，及共有人姓名為代書所寫，故筆跡一致，且其上共有人未載明
      住址，致丑○○無法及時通知其他共有人等情，自訴人僅自承該合約書共有人
      姓名為代書所寫而一致，餘均否認其事，經本院當庭勘驗該合約書原本，除被
      告及子○○○（即甲、戊方）有以同係黑色之筆跡載明住址外，甲○○、徐坤
      瑞、乙○○（依序為乙、丙、丁方）之住址或非同色筆跡、或係字體不同，應
      係立約後補載，且被告姓名誤繕為「張鵬飛」，與印文之「壬○○」不符等情
      ，有本院八十七年八月二十一日勘驗筆錄在卷可證，況查，上開土地自六十九
      年間即辦理所有權登記於被告名下，於八十五年七月二十六日始移轉登記予張
      紀春桂，有自訴人提出之土地登記簿謄本一件在卷可稽，該土地登記簿謄本所
      載原權利人為「壬○○」，其間長達十五年之久，自訴人果於訂約時與被告相
      識，並訂約約定信託登記於被告名下，則依一般社會經驗，自訴人等必當持有
      該土地所有權狀、登記簿謄本或被告之印鑑資料為是，但本件自訴人僅陳稱持
      有被告之戶口名簿影本，且自訴人提起本件訴訟之初仍誤載被告姓名為「張鵬
      飛」，衡情，果如自訴人所稱渠與被告如自六十九年間訂約時已然認識，訂約
      事宜都是被告聯絡接洽，何以自訴人子○○○會不知被告及自己各出錢若干？
      自訴人指陳訂約一事被告有積極參與，顯非屬實，又證人劉豐章證稱訂約時都
      是被告與其聯繫，不知被告是人頭，後來他才說他是人頭等語（見本院八十七
      年七月七日審判筆錄），顯係附和之詞，不足採憑。是被告辯稱其未與自訴人
      訂立該合約書，於本件糾紛發生前祇知係受丑○○所託，不認識自訴人等情，
      尚非全屬無憑。
（三）又查，自訴人提出子○○○之夫劉豐章、己○○與被告對話之錄音帶暨譯文，
      指稱被告有稱該土地係信託登記於其名義達十五年，其已取得權利，足證被告
      與丑○○有共同之犯意聯絡云云，被告固供承上開錄音帶係其與劉豐章之對話
      等情不諱，惟就自訴人所提之錄音帶譯文以觀，其中己○○要求將上開土地辦
      理所有權移轉登記予自訴人名義，因認其等所佔面積較多，人數也較多等情，
      被告亦同意其事，又劉豐章詢及該土地現登記名義人張紀春桂與被告之關係，
      被告陳稱張女係丑○○兄嫂之大姊，丑○○有提及張紀春桂有自耕農身分，被
      告認經過數十年，其歷年來保管得很好，不願再承擔該責任，至於以該土地向
      銀行抵押貸款六十萬元一節，被告不知情，並堅稱歷年來受託登記為所權人毫
      無所得，如將該筆土地出售亦屬可行等語，被告未曾言及該土地信託登記於其
      名義達十五年，其已取得權利等情，自訴人所指顯有誤會；至自訴人另提出子
      ○○○之夫劉豐章、被告之女張玉惠、與羅昭及丑○○之錄音帶暨譯文以觀，
      丑○○之姊羅昭亦稱該土地實係其父羅燈杞共同所購，合約書上其無權利，惟
      訂約時係其弟丑○○拜託被告登記為所有權人，其父購得該地後，並無使用，
      均交由其弟即丑○○使用，且訂約後已逾十五年，丑○○亦直承係其與被告之
      妹婚姻破裂，被告不願再受託登記為所有權人，故辦理所有權移轉登記予張紀
      春桂，並以合約書上無自訴人電話、住址而無法通知自訴人等情，亦核與同案
      被告丑○○、證人羅昭於本院證述情節相符。
（四）綜上各情以觀，被告僅係受丑○○所託而登記為上開土地之所有權人，尚無確
      實證據足證被告亦同受自訴人等委託登記為上開土地之所有權人，被告自無為
      自訴人處理受託事務之義務，且該土地向來由丑○○使用並向金融機構辦理抵
      押貸款事宜，被告因故向丑○○表明不願再繼續受託擔任該土地之名義上所有
      權人，亦係由丑○○委託代書涂俊昌辦理移轉所有權登記予有自耕農身分之張
      紀春桂，業據被告丑○○供認在卷，已如前述，則被告並無與自訴人間存有任
      何信託關係，亦無權為移轉登記之決定或自行委託代書辦理上開土地之移轉登
      記事宜，且張紀春桂亦證實上開土地雖辦理移轉登記於其名義，並無買賣價金
      之交付，被告自無違背信託義務或侵占任何買賣價款之可能，事屬灼然，此外
      ，復查無其他積極證據足資證明被告壬○○有何背信或侵占之犯行，自屬不能
      證明被告犯罪，應為被告無罪之諭知，以免冤抑。
四、被告丑○○嗣到案後另結。
據上論斷，應依刑事訴訟法第三百四十三條、第三百零一條第一項判決如主文。
中    華    民    國    八十八    年        六      月      十一        日
                                台灣台中地方法院刑事第一庭
                                        法  官  張  惠  立
右正本證明與原本無異。
如不服本判決，應於送達後十日內向本院提出上訴狀(須附繕本)，上訴於台灣高等
法院台中分院。
                                        書記官
中    華    民    國    八十八    年      六        月       十四       日


司法院資訊處製作；財團法人民間司法改革基金會備份。
